【裁判字號】    98,上,975
【裁判日期】    990406
【裁判案由】    返還消費借貸款
【裁判全文】
臺灣高等法院民事判決                   98年度上字第975號
上  訴  人  乙○○
訴訟代理人  朱麗真律師
被 上訴 人  甲○○
訴訟代理人  陳妙秋律師
上列當事人間請求返還消費借貸款事件，上訴人對於中華民國98
年8月20日台灣台北地方法院98年度訴字第440號第一審判決提起
上訴，本院於99年3月16日言詞辯論終結，判決如下：
    主  文
原判決關於命上訴人給付之遲延利息超過自民國九十八年一月十
七日起算部分，及該部分假執行之宣告，暨訴訟費用之裁判均廢
棄。
上開廢棄部分，被上訴人在第一審之訴及其假執行之聲請均駁回
。
其餘上訴駁回。
第一、二審訴訟費用由上訴人負擔。
    事實及理由
一、被上訴人起訴主張：
    上訴人與被上訴人之女丙○○結婚後，因移居美國有購買房
    地需求而向被上訴人借款，經被上訴人同意提供所有坐落台
    北市○○區○○段3小段533地號土地及其上建物即門牌號碼
    台北市○○路○段147巷2弄12號2樓之房屋，設定新台幣（下
    同 ）420萬元之最高限額抵押權予訴外人台灣土地銀行股份
    有限公司（下稱土地銀行）以為擔保而貸款350 萬元，上訴
    人則為貸款之保證人。嗣於94年9 月27日上開貸款經撥入被
    上訴人所有之土地銀行仁愛分行帳號000000000000號之帳戶
    ，被上訴人於同日即電匯350萬元（下稱系爭款項） 至上訴
    人所有之台灣銀行新竹科學園區分行第000000000000帳戶（
    下稱上訴人台銀帳戶）。兩造間之借貸契約未約定返還期限
    ，但約定上開貸款利息先由被上訴人代繳，再由上訴人按月
    給付被上訴人，嗣上訴人自94年10月起至95年3 月止，每月
    轉帳6,100元、自95年4月起至96年3月止，每月轉帳6,500元
    至被上訴人所有之土地銀行仁愛分行帳號000000000000號之
    帳戶。惟上訴人自96年4 月起無故拒絕支付貸款利息，顯已
    無意繼續借貸契約，被上訴人爰以訴狀繕本送達上訴人以代
    催告，請求上訴人給付自96年4 月起至97年11月30日止未付
    之系爭貸款利息共13萬元，並返還借款350 萬元暨自起訴狀
    繕本送達翌日起加計法定遲延利息。
  （原審判決上訴人敗訴，經上訴人提起上訴。）
    並於本院聲明：駁回上訴。
二、上訴人則抗辯如下：
（一）兩造間就系爭款項並無消費借貸關係存在：
    １、系爭款項係丙○○所借以為其在美國購買房屋之用，因
        被上訴人不熟悉英文匯款事宜，且台灣銀行承辦人員林
        秀鳳與丙○○熟識而告知得以較低手續費匯款，是上訴
        人受丙○○之委託，代為處理其與被上訴人間之借貸款
        項，由被上訴人取得系爭貸款350 萬元後，將之轉匯至
        丙○○以上訴人名義所開設之台銀帳戶內，再由上訴人
        將系爭款項兌換成美金，轉帳至丙○○所有之美國CITI
        BANK第00000000000號帳戶 （下稱美國花旗銀行帳戶）
        內，足見系爭款項之實質借款人係丙○○，上訴人僅係
        代為經手款項而非實質借款人。上訴人與被上訴人間並
        未存有消費借貸法律關係，被上訴人應舉證證明兩造間
        有借貸之合意存在，而被上訴人未能舉證證明上訴人曾
        於何時、何地、何故向被上訴人借貸金錢，揆諸最高法
        院93年台上字第2058號裁判意旨，自應為上訴人勝訴之
        判決。
    ２、丙○○自93年底至94年初曾多次分向台新銀行、被上訴
        人之妹妹、上訴人父親借貸款項，僅因國外銀行匯款至
        國內銀行手續費過高，丙○○乃委託上訴人以自動轉帳
        方式代為墊付利息給被上訴人，是上訴人台灣銀行帳戶
        自94年10月起至96年3 月止每月自動轉帳利息予被上訴
        人，係因丙○○委託上訴人代為墊付，以滿足其移民美
        國之置產購屋計劃使然，故系爭款項之消費借貸法律關
        係應存在於被上訴人與丙○○間，與上訴人無涉。
（二）退步言之，縱認兩造間就系爭款項存有借貸關係，惟上訴
      人於96年6月5日曾轉帳78,000元至被上訴人帳戶內，以被
      上訴人所主張上訴人每月應清償之利息為6,500 元計算，
      自應扣除此部分上訴人已預付1 年之利息數額。此外，上
      訴人分別於94年11月24日、25日各匯款3萬元、95年6月12
      日匯款65,000元，共125,000元至被上訴人帳戶內， 此部
      分已清償之借款利息數額，亦應予以扣除。
    並於本院聲明：
    (一)原判決廢棄。
    (二)被上訴人在第一審之訴駁回。
三、兩造不爭執之事實：
（一）被上訴人於94年9 月14日以其所有坐落台北市○○區○○
      段3小段533地號土地及其上建物即門牌號碼台北市○○路
      ○段147巷2弄12號2樓之房屋（下稱系爭房地），設定最高
      限額420 萬元之抵押權予土地銀行，以為其借款債務之擔
      保，存續期間自94年9月14日起至144年9月13日止。
（二）被上訴人於94年9月27日電匯系爭款項350萬元至台灣銀行
      新竹科學園區分行第000000000000號之上訴人台銀帳戶內
      。
（三）上訴人於94年10月11日匯款350萬元即美金105,175.06元
      至美國CITIBANK第00000000000號之丙○○美國花旗銀行
      帳戶內。
（四）上訴人台銀帳戶，自94年10月起至95年3月止，按月自動
      轉帳6,100元、自95年4月起至96年3月止，按月自動轉帳
      6,500元予土地銀行仁愛分行第000000000000號之被上訴
      人土銀帳戶內。
四、兩造之爭點及論斷：
    被上訴人主張系爭款項350 萬元係上訴人向其所借貸等語，
    為上訴人所否認，並以前揭情詞置辯。是本件兩造爭點為：
    (一)兩造間就系爭款項是否成立消費借貸契約？(二)上訴人
    有無積欠被上訴人約定給付之利息？茲分別論述如下：
  (一)關於兩造就系爭款項是否成立借貸契約之爭點：
    １、按消費借貸，係指當事人一方移轉金錢或其他代替物之
        所有權於他方，而約定他方以種類、品質、數量相同之
        物返還之契約，民法第474條第1項定有明文。又當事人
        主張有金錢借貸關係存在，須就其發生所須具備之特別
        要件即金錢之交付及借貸意思表示互相一致負舉證之責
        任。本件被上訴人主張基於兩造間之借貸合意而交付系
        爭款項予上訴人之事實，既為上訴人所否認，則依上開
        說明，被上訴人自應就交付款項及借貸合意之要件事實
        ，負舉證之責任。惟此特別要件之具備，茍能證明間接
        事實，且該間接事實與要件事實間，依經驗法則及論理
        法則已足推認其因果關係存在者，自無不可，非以直接
        證明要件事實為必要。
    ２、本件被上訴人主張其於94年9 月27日電匯系爭款項至上
        訴人台銀帳戶內之事實，為上訴人所自認，並有電匯申
        請書附卷可憑（見原審卷頁6）， 自堪信為真實。至上
        訴人雖抗辯上開台銀帳戶係丙○○以上訴人名義開設，
        或被上訴人不會辦理美金匯款故先匯至上訴人國內帳戶
        云云，惟均未舉證以實其說，已難遽採。況依一般銀行
        實務作業，帳戶開立均需本人到場，並辦理留存印鑑、
        簽名等手續。上訴人既為成年人，以自己名義開立帳戶
        ，其後並陸續處理安排各筆款項之進出，甚至亦自承轉
        帳金額給被上訴人，足認上開台銀帳戶實際管理使用者
        為上訴人。是被上訴人主張已將系爭款項交付予上訴人
        ，應堪採信。至上訴人嗣於94年10月11日將350 萬元換
        成美元，匯至美國CITI-BANK第00000000000號之丙○○
        美國花旗銀行帳戶（見本院卷頁32），核屬取得系爭款
        項後之處分行為，尚不影響被上訴人交付系爭款項予上
        訴人之事實認定。
    ３、被上訴人主張系爭款項之交付係基於兩造間之借貸合意
        ，為被上訴人所否認，並抗辯其係受丙○○委託代為處
        理，僅經手而非實質借款人云云。經查：
      (1)被上訴人以系爭房地設定抵押貸得系爭款項350 萬元之
        原因及用途，係因當時為夫妻之上訴人與丙○○在美國
        購屋亟需款項之事實，為兩造所不爭執。觀之上訴人所
        提丙○○致上訴人父親之信函，其內容敘明：「我是文
        玲，卓煇說，若真有需要台灣借款，要我用信說明較好
        。……目前我們尚需再貸700萬台幣，若由台灣借2.3%
        ，月付1萬4千，……借款方式：現金以利息2.3%以上，
        利息自動轉帳；房貸由卓煇為借款人，有公教優惠，卓
        煇也須維持信用紀錄…。」等語（見原審卷頁33-34）
        ，且上訴人亦於該信函右上角親筆自書「爸！可以幫多
        少就幫多少」。兒卓煇敬筆」等語（見原審卷頁33）。
        互核以對，堪認上訴人及丙○○對於當時在美國置產所
        需借款之考量，有關在台房貸部分係合意以上訴人名義
        為之。而上訴人執此辯稱系爭款項係丙○○向被上訴人
        所借云云，尚乏所據而不足採。又原法院97年度婚字第
        317號離婚事件之起訴狀（見原審卷頁50-52），其內容
        核屬上訴人訴請與丙○○離婚之片面陳述及主張，自不
        足憑為認定系爭款項借貸人之依據，遑論上訴人上開離
        婚請求亦經判決駁回，有台灣台北地方法院97年度婚字
        第317號判決附卷可稽 （見本院卷頁39-42）。
      (2)而證人丙○○於本院亦證述：「（當初在美國買房子其
        中新台幣350 萬元，是來自被上訴人？）是，是上訴人
        跟被上訴人借的，因為買房子的錢是上訴人要付的。」
        、「是我打電話給被上訴人的，當時被上訴人不願意借
        ，後來講幾次之後，上訴人保證他每個月會付這個錢，
        這樣房子就不會因為沒有還貸款而被查封拍賣。」、「
        在美國是我工作支付生活費用，上訴人的錢就拿來支付
        貸款，因為這筆錢是上訴人借的，由他處理貸款的事，
        所以被上訴人就將錢匯到上訴人台灣的帳戶，如果是我
        借的，被上訴人直接匯到我的帳戶就好了，我以前出國
        的時候都是被上訴人直接匯款到美國給我，所以被上訴
        人是會辦理匯款到國外的。」等語在卷（見本院卷頁54
        背面）。況上訴人就其擔任系爭抵押貸款之保證人之事
        實，復不爭執。由此益徵，被上訴人主張兩造間就其以
        系爭房地設定抵押貸款350 萬元後借貸上訴人有達成合
        意乙節，衡情非虛。
      (3)參以上訴人台銀帳戶，自94年10月起至95年3 月止，按
        月自動轉帳6,100元、自95年4月起至96年3 月止，按月
        自動轉帳6,500元予土地銀行仁愛分行第000000000000
        號之被上訴人土銀帳戶內之事實，為兩造所不爭執，並
        有該帳戶存摺影本附卷可稽（見原審卷頁8 ）。核與被
        上訴人所有之土地銀行仁愛分行帳號000000000000號之
        帳戶，於94年9月27日匯入款項350萬元後，自84年10月
        27日起按月註明「代繳利息」6,038 元起不等之數額，
        其整數尚屬相當，而兩造本有親誼關係，則被上訴人未
        要求上訴人按銀行實收利息如數給付，而僅概算約數按
        月給付，亦屬常情。況上訴人於原審亦自陳：「我之前
        每個月匯給原告（即被上訴人）的利息，是我拿我自己
        的錢匯給原告的，該利息是要繳給銀行的。」、「除了
        我每月轉帳6100元及6500元的利息外....。我匯6100元
        及6500元的款項給原告，是要原告繳該利息給銀行。」
        等語在卷（見原審卷頁45反面、46）。互核以觀，堪認
        被上訴人主張兩造約定上開350 萬元之貸款利息先由被
        上訴人代繳，再由上訴人按月給付一定金額予被上訴人
        等情，尚非無據。上訴人於本院辯稱：其係出於孝心代
        丙○○按月給付上訴人款項，上開筆錄係其口誤或誤載
        云云，難以採信。
      (4)綜此，當時為夫妻之上訴人與丙○○因在美國購屋亟需
        款項，經被上訴人同意以系爭房地設定抵押貸得系爭款
        項350 萬元，並由上訴人擔任抵押貸款之保證人。被上
        訴人於94年9 月27日取得貸款同日即電匯系爭款項至上
        訴人台銀帳戶以為交付，其後由被上訴人按月先給付銀
        行貸款利息，再由上訴人按月匯款約定金額予被上訴人
        以為給付。由此足見，上訴人辯稱：其係受丙○○委託
        代為處理，僅經手而非實質借款人云云，不足採信。被
        上訴人所主張系爭款項350 萬元係因上訴人要求而同意
        借貸乙節，衡情可採。
    ４、按借用人應於約定期限內，返還與借用物種類、品質、
        數量相同之物，未定返還期限者，借用人得隨時返還，
        貸與人亦得定一個月以上之相當期限，催告返還。民法
        第478條定有明文。又「給付無確定期限者，債務人於
        債權人得請求給付時，經其催告而未為給付，自受催告
        時起，負遲延責任。其經債權人起訴而送達訴狀，或依
        督促程序送達支付命令，或為其他相類之行為者，與催
        告有同一之效力。」「前項催告定有期限者，債務人自
        期限屆滿時起負遲延責任。」「遲延之債務，以支付金
        錢為標的者，債權人得請求依法定利率計算之遲延」「
        應付利息之債務，其利率未經約定，亦無法律可據者，
        週年利率為百分之五。」民法第229條第2項、第3項、
        第233條第1項前段、第203條分別亦有明文。本件兩造
        就系爭款項係基於借貸合意而交付，已如上述，而兩造
        就系爭款項之借貸並未約定返還期限，經上訴人以起訴
        狀繕本之送達定1個月之期限催告被上訴人返還，被上
        訴人於97年12月16日收受該起訴狀繕本迄今已逾年餘，
        有起訴狀及送達證書附卷可憑（見原審卷頁1、21），
        是上訴人對被上訴人之返還借款義務，自本件起訴狀繕
        本送達翌日起算1個月催告期限屆滿時（即98年1月17日
        ）始負遲延責任。準此，上訴人依消費借貸契約及上開
        規定請求被上訴人返還350萬元，及自98年1月17日起加
        計按年息5%計算之法定遲延利息，即屬有據，應予准許
        。逾此範圍之遲延利息請求，為無理由，不應准許。
  (二)關於上訴人有無積欠被上訴人約定給付利息之爭點：
    １、本件兩造合意由被上訴人以系爭房地設定抵押貸得系爭
        款項350 萬元後出借上訴人，並約定由被上訴人按月先
        給付銀行貸款利息，再由上訴人按月匯款約定金額予被
        上訴人以為給付，已如上述。而被上訴人於94年9 月27
        日取得貸款同日即電匯系爭款項至上訴人台銀帳戶，其
        後上訴人自94年10月起至95年3 月止，按月由其台灣銀
        行帳戶自動轉帳6,100元、 自95年4月起至96年3月止，
        按月由帳戶自動轉帳6,500 元予被上訴人所有之土地銀
        行仁愛分行第000000000000號帳戶內之事實，復為兩造
        所不爭執。則被上訴人主張上訴人依約自96年4 月起仍
        應按月給付6,500元，即非無據。
    ２、至上訴人雖另辯稱：其於94年11月24日、25日分別轉帳
        3萬元、95年6月12日轉帳65,000元、96年6月5日轉帳
        78,000元至被上訴人土銀帳戶，以被上訴人主張上訴人
        每月需清償之利息為6,500元計算， 就上訴人上開已預
        付之利息，均應予以扣除云云。惟為被上訴人所否認。
        而衡之被上訴人出借系爭款項350 萬元予上訴人後，由
        被上訴人按月先給付銀行貸款利息，上訴人則自94年10
        月起至96年3月，按月由其帳戶自動轉帳約定之6,100元
        或6,500 元款項至被上訴人土銀行帳戶以為給付，既如
        前述，衡情上訴人於上開已按月給付期間斷無重複匯款
        以支付利息之理，是上訴人抗辯其於94年11月24日、25
        日分別匯款各3萬元、95年6月12日匯款65,000元，均為
        預為清償系爭借款之利息云云，尚難採信。又上訴人自
        96年4月起拒絕按月給付被上訴人6,500元，已如上述，
        則其所辯於96年6月5日轉帳78,000元以預付1 年利息，
        核與常情有違而難以遽信，遑論上訴人於原審及本院審
        理時一再堅稱：轉帳78,000元入被上訴人帳戶乃代丙○
        ○出於孝心所匯，並非支付利息等語在卷（見原審卷頁
        74、本院卷頁25）。是上訴人以預付利息為由，辯稱應
        扣除上開轉帳匯款數額云云，為不可採。
    ３、綜此，被上訴人僅請求上訴人給付自96年4 月起至97年
        11月止按月以6,500元計算之約定利息共13萬元（6,500
        ×20＝130,000），核屬有據，應予准許。
五、綜上所述，被上訴人本於消費借貸之法律關係，請求上訴人
    給付363萬元，及其中350萬元部分自98年1 月17日起至清償
    日止，按年息5%計算之法定遲延利息，為有理由，應予准許
    。逾此範圍之請求，為無理由，應予駁回。又被上訴人勝訴
    部分，兩造分別陳明願供擔保為准、免假執行之宣告，經核
    於法並無不合；至於被上訴人敗訴部分，其假執行之聲請失
    所依附，應併予駁回。原審就超過上開應准許部分，為上訴
    人敗訴之判決，並為假執行之宣告，自有未洽。上訴意旨就
    此部分指摘原判決不當，求予廢棄改判，為有理由，爰由本
    院就此部分予以廢棄改判如主文第2 項所示。至於上開應准
    許部分，原審判命上訴人給付，並為准、免假執行之宣告，
    核無違誤，上訴意旨就此部分，仍執陳詞，指摘原判決不當
    ，求予廢棄，為無理由，應駁回其此部分上訴。
六、本件事證已明，兩造其餘攻擊防禦及所舉證據方法，核與本
    件判決結果不生影響，爰不再一一論駁，附此敘明。
七、據上論結，本件上訴為一部有理由，一部無理由，依民事訴
    訟法第450條、第449條第1項、第79條，判決如主文。
中    華    民    國    99    年    4     月    6     日
                    民事第十庭
                        審判長法  官  黃豐澤
                              法  官  林麗玲
                              法  官  鄭純惠
正本係照原本作成。
如不服本判決，應於收受送達後20日內向本院提出上訴書狀，其
未表明上訴理由者，應於提出上訴後20日內向本院補提理由書狀
（均須按他造當事人之人數附繕本）上訴時應提出委任律師或具
有律師資格之人之委任狀；委任有律師資格者，另應附具律師資
格證書及釋明委任人與受任人有民事訴訟法第466條之1第1 項但
書或第2項（詳附註）所定關係之釋明文書影本。
中    華    民    國    99    年    4     月    7     日
                              書記官  劉麗芬
附註：
民事訴訟法第466條之1（第1項、第2項）：
對於第二審判決上訴，上訴人應委任律師為訴訟代理人。但上訴
人或其他法定代理人具有律師資格者，不在此限。
上訴人之配偶、三親等內之血親、二親等內之姻親，或上訴人為
法人、中央或地方機關時，其所屬專任人員具有律師資格並經法
院認為適當者，亦得為第三審訴訟代理人。

司法院資訊處製作；財團法人民間司法改革基金會備份。
